臺灣高等法院民事判決
108年度上易字第753號
上  訴  人  謝明達  

被 上 訴人  黃雅伶  
訴訟代理人  程弘模律師
上列當事人間請求返還借款等事件，上訴人對於中華民國108年4
月12日臺灣桃園地方法院108年度訴字第57號第一審判決提起上
訴，本院於109年2月11日言詞辯論終結，判決如下：
    主      文
上訴駁回。
第二審訴訟費用由上訴人負擔。
    事實及理由
一、被上訴人起訴主張：伊與上訴人之外甥余杰樺為前男女朋友
    關係，上訴人於民國102年9月24日透過余杰樺向伊借款，因
    上訴人名下車牌號碼0000-00號自用小客車（下稱系爭汽車
    ）之貸款無力償還，希被上訴人代為償還車貸。伊先後於10
    2年9月24日、103年2月13日、103年3月14日、103年4月12日
    、103年5月14日，各為上訴人清償2萬2,265元，再於103年7
    月9日為上訴人清償71萬2,254元，合計為上訴人清償貸款82
    萬3,579元（下稱系爭款項），因兩造未約定清償期，故以
    起訴狀繕本之送達催告上訴人返還上開借款。如認兩造間不
    存在消費借貸關係，伊為上訴人管理事務，利於本人且不違
    反本人之意思，且使上訴人受有債務消滅之利益，伊自得依
    無因管理或不當得利之法律關係，請求上訴人返還上開款項
    。並於本院補充以：上訴人與和潤企業股份有限公司（下稱
    和潤公司）或遠東國際商業銀行（下稱遠東銀行）間之債務
    究係「購車貸款」或「原車融資」，因伊並非當事人，且所
    知訊息均係透過余杰樺，當時余杰樺向伊陳稱因上訴人無法
    清償車貸餘款，委託伊向銀行為信用貸款，再以所借出款項
    用以清償上訴人之車貸尾款，故伊原認知所代還者為「購車
    貸款」，因此伊代為清償上訴人所積欠之汽車貸款債務，與
    和潤公司、遠東銀行所稱之債務，係同一債務。況和潤公司
    陳報內容與伊匯款日期、匯款總金額均相同，和潤公司稱借
    款人是上訴人，可見伊確實有為上訴人清償債務的事實。爰
    依消費借貸、無因管理、不當得利等法律關係，請求擇一判
    決命上訴人應給付被上訴人82萬3,579元，及自起訴狀繕本
    送達1 個月之翌日起至清償日止，按年息5 ％計算之利息。
二、上訴人則以：伊外甥余杰樺因信用問題無法貸款買車，遂借
    用伊的名義買車，雖系爭汽車在伊名下，但系爭汽車是由余
    杰樺使用，伊僅係借名字給余杰樺購車，但伊並無透過余杰
    樺向被上訴人借款。伊記得余杰樺買車時，伊有就向裕融企
    業股份有限公司（下稱裕融公司）貸款文件簽名，但不知道
    後來是何人去清償裕融公司的購車貸款，但有接到裕融公司
    給的清償證明。至和潤公司或遠東銀行所述貸款的事情，伊
    完全不知道，與伊無關，伊沒有簽名也沒有去貸款，且伊與
    被上訴人沒有見過面等語，資為抗辯。
三、原法院判決命上訴人應給付被上訴人82萬3,579元，及自108
     年3 月5 日起至清償日止，按年息5 ％計算之利息，並准被
    上訴人供擔保後為假執行。上訴人不服原判決，提起上訴，
    聲明：(一)原判決廢棄。(二)被上訴人於第一審之訴及假執
    行之聲請均駁回。被上訴人答辯聲明：上訴駁回。 
四、本院得心證之理由：
    被上訴人主張其已代為清償上訴人之貸款，上訴人應返還系
    爭款項，爰依消費借貸、無因管理、不當得利等法律關係，
    請求上訴人給付82萬3,579 萬元本息，則為上訴人所否認，
    並以前詞置辯。經查：
  ㈠按未受委任，並無義務，而為他人管理事務者，其管理應依
    本人明示或可得推知之意思，以有利於本人之方法為之；管
    理事務，利於本人，並不違反本人明示或可得推知之意思者
    ，管理人為本人支出必要或有益之費用，或負擔債務，或受
    損害時，得請求本人償還其費用及自支出時起之利息，或清
    償其所負擔之債務，或賠償其損害，民法第172條、第176條
    第1項規定甚明，是未受委任，並無義務，而為他人管理事
    務者，如管理係依本人明示或可得推知之意思，以有利於本
    人之方法為之，管理人為本人所支出之必要或有益之費用，
    本得請求本人償還其費用及自支出時起之利息。
  ㈡被上訴人主張其有於附表一所示之時間，分別轉帳至和潤公
    司之帳戶清償上訴人之貸款債務乙節，有被上訴人所提出之
    轉帳收據、匯款單據為證（見原審卷第6 至8 頁）。上訴人
    雖辯稱其就系爭汽車是否有向和潤公司或遠東銀行辦理汽車
    貸款乙事均不知悉，其僅有在余杰樺購車時，在向裕融公司
    申辦貸款文件上簽名，但裕融公司貸款部分係如何還款伊不
    清楚云云。然經和潤公司於108年9月9日、同年月25日以陳
    報狀函覆本院內容略以：和潤公司確有收受如附表一所示之
    系爭款項，本件貸款之貸款人為謝明達，無連帶保證人，為
    和潤公司與遠東銀行合作之動產抵押擔保分期付款，該等分
    期款項第一筆至結清款給付情形如附表二所示。附表一編號
    1至5之款項為5期分期款，系爭汽車車主謝明達因逾期未繳
    納分期付款，經和潤公司於103年7月3日依照動產擔保交易
    法規定逕行取回系爭汽車，附表一編號6為回贖系爭汽車所
    支付之結清款，附表二所載中信帳戶及台新帳戶均為和潤公
    司之帳戶，前者為繳納分期款帳戶，後者為遲繳戶繳納結清
    款使用，本件貸款於103年7月9日清償，清償證明收件人為
    本件貸款人謝明達，因此案於103年7月9日清償，資料已銷
    毀無留底等情，有和潤公司陳報狀兩份在卷可證（見本院卷
    第97頁、第107頁）；並經遠東銀行函覆：謝明達擔任借款
    人，以系爭汽車向本行辦理之汽車貸款為原車融資貸款，並
    非購車貸款，至謝明達向本行申辦之原車融資貸款相關契約
    等資料，因逾本行保存年限已銷毁等情，有遠東國際商業銀
    行108年9月25日（108）遠銀消字第127號函在卷可憑（見本
    院卷第109頁）。是依和潤公司及遠東銀行上開陳報狀及函
    文內容可知，被上訴人所支付之系爭款項，確係代上訴人償
    還上訴人向和潤公司及遠東銀行申辦之動產抵押擔保及原車
    融資貸款債務，且清償證明收件人既為上訴人，實難認上訴
    人不知本件融資貸款。
  ㈢另經上訴人聲請傳訊之證人余杰樺到庭證稱：伊於101年2月
    間借用上訴人的名義購買系爭汽車，並向裕融公司申辦貸款
    ，剛開始都是伊在繳錢，後來因沒有工作，車貸繳不出來，
    車子曾經在某一年夏天，停在臺中市南屯區向上路路邊結果
    被取走，伊就請被上訴人去辦理信用貸款，幫忙把裕融公司
    剩餘之70幾萬元車貸繳清，並將系爭汽車贖回來，系爭汽車
    從購買迄今被銀行或貸款公司取走只有一次，取車是在烏日
    ，招牌寫格上，跟一開始辦理之裕融公司不同，伊想怎會由
    這家去取車等語（見本院卷第148至151頁）。依證人余杰樺
    所述關於系爭汽車因未按期繳款遭取走之時間、地點與繳清
    剩餘貸款數額而取回系爭汽車乙節，核與和潤公司上開兩份
    陳報狀內容相符，堪認因未按期繳款致系爭汽車遭取走並經
    余杰樺請被上訴人代為償還者，實係和潤公司上開陳報狀中
    所載關於上訴人為借款人與和潤公司及遠東銀行間之動產抵
    押擔保及原車融資貸款債務。且就和潤公司所陳報如附表二
    所載本件貸款債務分期繳款情形，亦經證人余杰樺證稱：就
    附表二分期繳款部分，除附表二編號5、10、11、12、13該5
    筆是由被上訴人匯款外，其餘均由伊繳納，且對於此部分伊
    與被上訴人所匯款項都是上訴人之貸款亦無意見等語（見本
    院卷第152頁），堪認上訴人與和潤公司及遠東銀行間確有
    該筆動產抵押擔保及原車融資貸款債務，並經被上訴人代為
    清償如附表一所示之系爭款項，其餘款項則由證人余杰樺所
    清償。至證人余杰樺雖證稱系爭汽車遭取走，經其請被上訴
    人代為償還剩餘之70幾萬元貸款，為裕融公司之貸款債務云
    云，即無可取。另證人余杰樺雖證稱其就被上訴人向銀行所
    為信用貸款部分有另以現金償還被上訴人乙節，縱然屬實，
    因其非清償義務人，亦不影響本件被上訴人之請求。
　㈣從而，上訴人確有積欠和潤公司及遠東銀行本件動產抵押擔
    保及原車融資貸款債務，而上訴人未償還，被上訴人未受上
    訴人委任亦無義務為上訴人清償，因被上訴人代上訴人為償
    還，使上訴人免除該債務，客觀上應有利於上訴人且不違反
    其可得推知之意思。是以，被上訴人主張依無因管理之法律
    關係請求上訴人償還系爭款項，尚非無據，應予准許。
　㈤末按給付無確定期限者，債務人於債權人得請求給付時，經
    其催告而未為給付，自受催告時起，負遲延責任，其經債權
    人起訴而送達訴狀，與催告有同一之效力；遲延之債務，以
    支付金錢為標的者，債權人得請求依法定利率計算之遲延利
    息；應付利息之債務，其利率未經約定，亦無法律可據者，
    週年利率為百分之五，民法第229條第2項、第233條第1項前
    段、第203條分別定有明文。次按，寄存送達，自寄存之日
    起，經10日發生效力，民事訴訟法第138條第2項亦定有明文
    。查本件起訴狀繕本係於108年1月25日寄存上訴人住所地之
    派出所（見原審卷第13頁之送達證書），則依前揭民事訴訟
    法規定，經10日即於108年2月4日發生送達之效力，故被上
    訴人併請求自起訴狀繕本送達一個月之翌日即108月3日5日
    起算之法定遲延利息，亦屬有據。至被上訴人依民法第172
    條、第176條第1項無因管理之規定既得請求上訴人償還系爭
    款項，已如前述，則被上訴人併依民法第478條消費借貸或
    第179條不當得利法律關係為同一請求之部分，本院則無庸
    另為論述，附此敘明。
五、綜上所述，被上訴人依民法第176條第1項規定，請求上訴人
    償還給付82萬3,579 元，及自108年3月5日起至清償日止，
    按週年利率5%計算之利息，為有理由，應予准許。原審判命
    上訴人如數給付，理由雖有不同，但結論並無二致，仍應予
    維持。上訴論旨指摘原判決不當，求予廢棄改判，為無理由
    ，應駁回上訴。
六、本件事證已臻明確，兩造其餘之攻擊或防禦方法及所用之證
    據，經本院斟酌後，認為均不足以影響本判決之結果，爰不
    逐一論列，附此敘明。
七、據上論結，本件上訴為無理由，判決如主文。 　　
中　　華　　民　　國　 109　　年　　3 　　月　　3 　　日
                  民事第十七庭  
                      審判長法  官  黃雯惠
                            法  官  石有為
                            法  官  林佑珊
附表一
編號 時間 金額（新臺幣） 收款人 備註 1 102年9月24日 2萬2,265元 和潤公司 即附表二編號5 2 103年2月13日 2萬2,265元 和潤公司 即附表二編號10 3 103年3月14日 2萬2,265元 和潤公司 即附表二編號11 4 103年4月12日 2萬2,265元 和潤公司 即附表二編號12 5 103年5月13日 2萬2,265元 和潤公司 即附表二編號13 6 103年7月9日 71萬2,254元 和潤公司 即附表二結清款   小計：82萬3,579元   

附表二：（見和潤公司108年9月28日陳報狀，本院卷第107頁）
編號 繳款時間 如何繳款 備註 1 102年4月29日 轉帳至中信帳戶  2 102年6月25日 同上  3 102年6月28日 同上  4 102年8月21日 同上  5 102年9月24日 同上 即附表一編號1 6 102年10月24日 同上  7 102年11月20日 同上  8 102年12月26日 同上  9 103年1月29日 同上  10 103年2月13日 同上 即附表一編號2 11 103年3月14日 同上 即附表一編號3 12 103年4月12日 同上 即附表一編號4 13 103年5月13日 同上 即附表一編號5 結清款 103年7月9日 匯款至台新帳戶 即附表一編號6 
正本係照原本作成。
不得上訴。
中　　華　　民　　國　　109 　年　　3 　　月　　3 　　日

  　　　　　　　　　　　　　書記官  張永中